臺灣雲林地方法院民事判決              100年度訴字第283號
原      告    王  源
被      告    王世國
              王世經
受告知訴訟人  第一商業銀行股份有限公司
法定代理人    蔡慶年
受告知訴訟人  鍾耀軒
上列當事人間請求分割共有物事件，本院於民國100 年8 月18日
言詞辯論終結，判決如下：
    主  文
兩造共有坐落雲林縣西螺鎮○○段六五二地號、地目田、面積三
一一七平方公尺土地；同段六五二之一地號、地目旱、面積八八
○平方公尺土地；同段六五三地號、地目田、面積二一六五平方
公尺土地，合併分割如附圖及附表（即雲林縣西螺地政事務所民
國九十九年十二月十四日土地複丈成果圖）所示，即：編號Ａ部
分面積三○八一平方公尺土地，分歸原告取得；編號Ｂ部分面積
一五四○點五平方公尺土地，分歸被告王世經取得；編號Ｃ部分
面積一五四○點五平方公尺土地，分歸被告王世國取得。
訴訟費用新臺幣陸萬零貳佰壹拾肆元由原告負擔二分之一，被告
王世國負擔四分之一，被告王世經負擔四分之一。
    事實及理由
一、原告起訴主張：
  (一)、坐落雲林縣西螺鎮○○段652 地號、地目田、面積3,117
      平方公尺土地；同段652 之1 地號、地目旱、地面積880
      平方公尺土地；同段653 地號、地目田、面積2,165 平方
      公尺土地（下稱系爭土地）為兩造所共有，系爭土地並無
      因物之使用目的不能分割之情事，亦未訂有不分割期限之
      約定，惟因該土地上已為假扣押查封登記且設定抵押權，
      無法協議分割，為此依據民法第823 條第1 項、第824 條
      第1 項、第2 項之規定，請求裁判分割，並主張依附圖所
      示之方法分割。
  (二)、系爭土地上之抵押權及假扣押登記請轉載至抵押人及債務
      人所分得之土地上。
二、被告方面：
  (一)、被告王世國：同意依附圖所示方法分割，請將抵押權轉載
      到每位共有人所分得之土地上。
  (二)、被告王世經：同意依附圖所示方法分割，請將抵押權轉載
      到每位共有人所分得之土地上，我沒有借錢所以沒有轉載
      之問題。
三、得心證之理由：
  (一)、按各共有人，除法令另有規定外，得隨時請求分割共有物
      ，但因物之使用目的不能分割或契約訂有不分割之期限者
      不在此限；共有物之分割，依共有人協議之方法為之；分
      割之方法不能協議決定，或於協議決定後因消滅時效完成
      經共有人拒絕履行者，法院得因任何共有人之請求，命以
      原物分配於各共有人；共有人相同之數不動產，除法令另
      有規定外，共有人得請求合併分割，民法第823 條第1 項
      、第824 條第1 項、第2 項第1 款前段、第5 項分別定有
      明文。原告主張系爭土地為兩造所共有，各筆土地共有人
      之應有部分均為原告二分之一、被告王世國四分之一、被
      告王世經四分之一，共有人間並無不予分割之約定，亦無
      因物之使用目的不能分割等情，業據原告提出土地登記第
      二類謄本（地號全部）為證，且為被告王世國、王世經所
      不爭執。兩造就系爭土地之分割方法雖已達成協議，惟因
      系爭土地有關被告王世國之應有部分，業經受告知訴訟人
      第一商業銀行股份有限公司（下稱第一銀行）西螺分行辦
      理假扣押查封登記，如採協議分割方式，因其結果有礙執
      行效果，依據強制執行法第51條第2 項規定，對於債權人
      不生效力，將無法辦理分割登記。至於裁判分割係法院基
      於公平原則，決定適當之方法分割共有物，自不發生有礙
      執行效果之問題，債權人即不得對之主張不生效力（參照
      最高法院69年度第14次民事庭會議決議）。且債務人之應
      有部分經實施查封後，因裁判分割，其權利即集中於分割
      後之特定物，此為債務人原有權利在型態上之變更，當為
      查封效力之所及，於假扣押亦無影響。故原告訴請將系爭
      土地予以合併分割，即無不合，應予准許。
  (二)、次按法院裁判分割共有物，須斟酌各共有人之利害關係、
      使用情形、共有物之性質及價值、經濟效用、符合公平經
      濟原則，其分割方法始得謂為適當。又分割共有物固不受
      分管契約之拘束，惟盡量依各共有人使用現狀定分割方法
      ，以維持現狀，減少共有人所受損害，當不失為裁判分割
      斟酌之一種原則（最高法院90年度臺上字第1607號、82年
      度臺上字第1990號判決參照）。查系爭土地略呈長方形，
      北邊臨道路，652 之1 地號土地上有鐵皮屋1 棟，由被告
      王世國經營金瑞晟傢俱店使用，652 地號土地為通路及種
      植農作物，由被告王世經使用，653 地號土地種植稻米，
      由原告使用等情，業經本院會同兩造及雲林縣西螺地政事
      務所測量員履勘現場屬實，有勘驗測量筆錄、現場圖、現
      場照片附於本院卷及雲林縣西螺地政事務所99年10月27日
      雲西地二字第0990006543號函檢送之土地複丈成果圖附於
      本院99年度調字第70號民事卷可明。原告及被告王世國、
      王世經均同意依附圖所示方法分割，可見上開分割方法符
      合共有人全體之意願及利益。另本院審酌：依附圖所示方
      法分割，每位共有人所分得之土地位置，均與其等之使用
      現狀相符，每筆土地之形狀亦屬方整，且本件係南北向分
      割，每位共有人分得之土地均緊臨道路，出入不成問題。
      是本院審酌共有人之意願、使用現狀、土地之整體利用價
      值及共有人之利益等情，認為系爭土地依附圖及附表所示
      方法分割，尚屬公平合理，爰判決分割如主文第一項所示
      。
  (三)、再按共有人自共有物分割之效力發生時起，取得分得部分
      之所有權；應有部分有抵押權者，其權利不因共有物之分
      割而受影響，但權利人經共有人告知訴訟而未參加者，其
      權利移存於抵押人所分得之部分，民法第824 條之1 第1
      項、第2 項第3 款設有規定。本件原告對系爭土地之應有
      部分四分之一，於91年11月13日設定新臺幣（下同）100
      萬元之普通抵押權予受告知訴訟人鍾耀軒；被告王世國對
      系爭土地之應有部分四分之一，於84年6 月9 日設定600
      萬元之最高限額抵押權予受告知訴訟人第一銀行；被告王
      世經雖陳稱其未向銀行借款，惟因其擔保被告王世國向受
      告知訴訟人第一銀行之借款債務，已將其對系爭土地之應
      有部分四分之一，於92年10月8 日設定170 萬元之最高限
      額抵押權予受告知訴訟人第一銀行，茲因受告知訴訟人鍾
      耀軒及第一銀行經原告告知訴訟後均未參加訴訟，依民法
      第824 條之1 第2 項第3 款之規定，受告知訴訟人鍾耀軒
      對原告就系爭土地應有部分四分之一之抵押權，受告知訴
      訟人第一銀行對被告王世國、王世經就系爭土地應有部分
      各四分之一之抵押權，分割後即移存於原告及被告王世國
      、王世經等人所分得之土地上。準此，受告知訴訟人鍾耀
      軒對原告之抵押權，分割後應轉載至原告所取得之編號A
      部分土地上，受告知訴訟人第一銀行對被告王世國之抵押
      權，分割後應轉載至被告王世國所取得之編號C 部分土地
      上，受告知訴訟人第一銀行對被告王世經之抵押權，分割
      後應轉載至被告王世經所取得之編號B 部分土地上。
  (四)、又債務人之應有部分，經實施查封以後，因有效之裁判分
      割，其權利即集中於分割後之特定物或價金，此為債務人
      原來權利在型態上之變更，當為查封效力之所及，最高法
      院69年度第14次民事庭會議決議所附補充說明可資參照。
      查被告王世國對系爭土地之應有部分已被受告知訴訟人第
      一銀行西螺分行辦理假扣押查封登記，依上開說明，其查
      封之效力自應集中至被告王世國分割後所取得之編號C 部
      分土地上。
四、末按分割共有物乃具非訟事件之性質，法院斟酌何種分割方
    法較能增進共有物之經濟效益，並兼顧兩造之利益，以決定
    適當之分割方法，不因何造起訴而有不同，故原告請求裁判
    分割共有物雖有理由，惟關於所支出之訴訟費用，應由共有
    人全體按其應有部分比例負擔，方屬公平。本件原告所支出
    之訴訟費用為裁判費59,014元及測量員之指界費1,200 元，
    合計共60,214元，應由原告負擔二分之一，被告王世國、王
    世經各負擔四分之一，因上開費用先由原告預行繳納，故被
    告王世國、王世經各應給付原告訴訟費用15,054元（60,214
     ×1/4 ＝15,053.5，元以下四捨五入）。
五、訴訟費用負擔之依據：民事訴訟法第78條、第80條之1 、第
    85條第1 項但書。
中    華    民    國   100    年    9     月    1     日
                  民事第二庭    法  官  蔡碧蓉
以上正本係照原本作成。
如對本判決上訴，須於判決送達後20日內向本院提出上訴狀（須
附繕本）。如委任律師提起上訴者，應一併繳納上訴審裁判費。
中    華    民    國   100    年    9     月    1     日
                                書記官  蘇紋泙